【裁判字號】    94,消,1
【裁判日期】    951208
【裁判案由】    損害賠償
【裁判全文】
臺灣高雄地方法院民事判決                 94年度消字第1號
原      告  丙  ○
訴訟代理人  楊雪貞律師
被      告  ○○有限公司
法定代理人  戊○○
訴訟代理人  乙○○
            甲○○
            李慶榮律師
            孫守濂律師
上列當事人間請求損害賠償事件，本院於民國95年11月21日言詞
辯論終結，判決如下：
    主  文
被告應給付原告新臺幣貳拾捌萬玖仟貳佰參拾參元，及自民國九
十四年八月四日起至清償日止，按週年利率百分之五計算之利息
。
原告其餘之訴駁回。
訴訟費用由被告負擔百分之二十五，餘由原告負擔。
本判決第一項得假執行；但被告如以新臺幣貳拾捌萬玖仟貳佰參
拾參元為原告預供擔保，得免為假執行。
原告其餘假執行之聲請駁回。
    事  實  及  理  由
一、按因侵權行為涉訟者，得由行為地之法院管轄，民事訴訟法
    第15條定有明文。又消費訴訟，得由消費關係發生地之法院
    管轄，消費者保護法第47條亦有明文。經查本件原告係於財
    團法人長庚紀念醫院高雄分院（下稱高雄長庚醫院），施行
    被告進口之乳房組織擴張器手術致受有損害，是縱被告之主
    營業所所在地係在台北市，揆諸前揭規定，本院自有管轄權
    ，核先敘明。
二、原告主張：原告於民國93年1 月17日於高雄長庚醫院施行隆
    乳手術，由訴外人丁○○醫師植入被告公司進口之乳房組織
    擴張器（即矽膠鹽水袋，下稱系爭鹽水袋）。詎於93年7 月
    13日原告之右胸突然塌陷，經丁○○醫師判斷應係系爭鹽水
    袋破裂所致，遂於同年8 月7 日施行更換右乳之矽膠鹽水袋
    手術，而取出之系爭鹽水袋經賴醫師檢查發現確有破裂之情
    形。嗣於94年7 月初，原告又感到右乳漲大且疼痛，胸部兩
    邊大小不一，內心十分恐懼，且迄今仍時有發炎、發燒之情
    形，身心飽受折磨，苦不堪言。顯見被告進口之前開2 只矽
    膠鹽水袋品質均有瑕疵，因而致原告受有兩次手術費用各新
    臺幣（下同）124, 621元、14,612元，合計13 9, 233 元及
    慰撫金100 萬元之損害，爰依民法之侵權行為及消費者保護
    法之法律關係提起本件訴訟等語。並聲明：(一)被告應給付1,
    139,233 元及自起訴狀繕本送達翌日起至清償日止按週年利
    率百分之5 計算之利息。(二)願供擔保請准宣告假執行。
三、被告則以：被告並非系爭鹽水袋製造者，僅為其進口商，自
    無負擔消費者保護法第7 條商品製造人責任。又系爭鹽水袋
    乃美國○○○○○○ ○○○○○○○○○○○○公司製造，已經臨床試驗評估
    其植入人體內之安全性，且通過美國藥品檢驗局（FDA）上
    市許可審核，並經行政院衛生署許可輸入，已符合現時科技
    之專業水準。而經臨床試驗結果，矽膠鹽水袋本即有發生滲
    漏、白膜緊縮、感染、傷口壞死、血腫、發炎、乳房痛、不
    對稱等潛在風險性，並非終身產品，被告已於商品說明手冊
    中詳載系爭鹽水袋滲漏等可能之風險，及醫師於植入前應盡
    告知義務，將植入矽膠鹽水袋所有可能之風險與後果告知病
    患，由其充分考量利害後自行決定是否安裝，顯已盡說明系
    爭鹽水袋依現時之材料科技專水準，無法擔保絕無滲漏之程
    度。且系爭鹽水袋已經醫院驗收，及經醫師於植入前檢驗其
    並無任何瑕疵，符合現在科技或專業水準可合理期待之安全
    性，則系爭鹽水袋發生破裂之原因，應為植入後與被告右乳
    下方硬化區域長期摩擦所致，並非產品本身之瑕疵。而鹽水
    袋發生破裂後，水袋內的生理食鹽水會被人體吸收，不會對
    人體造成傷害，且水袋流出生理食鹽水後，不會再流入體液
    ，應不會有體液與生理食鹽水互流，使乳房忽大忽小之情形
    ，是原告於94年7 月所發生症狀應係其自身血腫造成，此亦
    有高雄長庚醫院95年3 月9 日函載右側乳房擴張器外，莢膜
    內有血腫，擴張器內容積並無明顯改變，於94年7 月15日門
    診檢查發現原先腫大之右乳已有顯縮小等情，可證明再次植
    入之鹽水袋並未破裂，是原告前後2 次所植入之乳房擴張器
    應無品質上之瑕疵等語，資為抗辯。並聲明：(一)駁回原告之
    訴。(二)如受不利之判決，願供擔保，請准免為假執行。
四、原告於93年1 月17日至高雄長庚醫院施行隆乳手術，由丁○
    ○醫師植入由美國曼陀（Mentor）公司製造，被告合法代理
    進口之系爭鹽水袋。嗣於93年7 月14日因原告右胸上方有塌
    陷情形，經丁○○醫師於同年8 月7 日施行更換右乳同廠牌
    矽膠鹽水袋之手術，所取出之系爭鹽水袋底部外側緣確有一
    裂縫，及原告於94年6 月20、21日回診檢查時，並無明顯發
    炎情形，經電腦斷層掃描發現右側乳房於擴張器外，莢膜內
    有血腫，擴張器內容積並無明顯改變，經醫師建議觀察一段
    時間後，原告於94年7 月15日門診檢查發現原先腫大之右乳
    房已有明顯縮小，原告2 次手術醫療費用各為124, 621元及
    14 ,612 元等事實，為兩造所不爭執，並有高雄長庚醫院出
    具之原告診斷證明書、醫療費用收據、95年3 月9 日函及原
    告病歷資料、行政院衛生署醫療器材許可證、被告公司基本
    資料、營利事業登記證、系爭鹽水袋在卷可憑，且經證人丁
    ○○醫師證述明確，自堪信為真實。
五、依兩造前開主張、陳述及不爭執事項觀之，本件應審究之爭
    點為(一)原告於93年8 月7 日再次植入之鹽水袋是否破裂或滲
    漏。(二)本件有無消費者保護法第7 條之適用，原告第一次植
    入之鹽水袋是否欠缺可合理期待之安全性。(三)原告所受損害
    與所得請求損害賠償之範圍為何。茲分述如下：
（一）原告於93年8月7日再次植入之鹽水袋是否破裂或滲漏：
  1.按當事人主張有利於己之事實者，就其事實有舉證之責任。
    民事訴訟法第277 條定有明文。又關於侵權行為損害賠償之
    請求權，以受有實際損害為成立要件，若絕無損害亦即無賠
    償可言；以侵權行為為原因，請求回復原狀或賠償損害者，
    應就其權利被侵害之事實負立證之責，最高法院19年上字第
    363 號、第38號判例意旨亦可供參照。
  2.本件原告主張其再次施行手術後，植入之乳房組織擴張器又
    有破裂，致原告感到右乳漲大且疼痛，胸部兩邊大小不一，
    並時有發炎、發燒，身心飽受折磨等情形，惟為被告所否認
    ，並以乳房腫大症狀乃是原告乳房血腫導致等語置辯。經查
    ，病患植入乳房組織擴張器後，可能會有發炎、出血、位置
    不對稱、包膜緊縮變硬等副作用，及原告重新植入之乳房組
    織擴張器後之門診追蹤情形良好，嗣於94年6 月24日門診時
    所作電腦斷層掃描報告，發現包膜與擴張器間有血腫情形，
    經X 光醫師計算結果擴張器容量並未減少，是應該未破裂，
    原告此次血腫情形應是原告體質對新植入擴張器材質較易有
    組織的反應，因為植入擴張器次數愈多愈容易產生包膜緊縮
    、出血之副作用等情，業據證人即為原告施行隆乳手術之醫
    師丁○○到庭結證明確（見本院卷第122 頁），並有原告於
    高雄長庚醫院就診之病歷記錄足資佐證，是被告抗辯第2次
    植入之乳房組織擴張器未再發生破裂、滲漏情形等情，尚非
    無據，且原告復未就第2 次植入之鹽水袋亦發生破裂，欠缺
    可合理期待之安全性為舉證以實其說，從而，原告就此部分
    之損害賠償請求，自無理由。
（二）本件有無消費者保護法第7 條之適用，又第1 次植入之系
      爭鹽水袋是否欠缺可合理期待之安全性：
  1.按輸入商品或服務之企業經營者，視為該商品之設計、生產
    、製造者或服務之提供者，負本法第7 條之製造者責任，消
    費者保護法第9 條定有明文。本件被告暨為系爭鹽水袋之進
    口商，以在國內經銷系爭鹽水袋為營業，已如前述，則亦視
    為商品之製造者，自應負消費者保護法第7 條之商品製造者
    責任。
  2.次按「從事設計、生產、製造商品或提供服務之企業經營者
    ，於提供商品流通進入市場，或提供服務時，應確保該商品
    或服務，符合當時科技或專業水準可合理期待之安全性。商
    品或服務具有危害消費者生命、身體、健康、財產之可能者
    ，應於明顯處為警告標示及緊急處理危險之方法。企業經營
    者違反前2 項規定，致生損害於消費者或第三人時，應負連
    帶賠償責任。但企業經營者能證明其無過失者，法院得減輕
    其賠償責任。」「企業經營者主張其商品於流通進入市場，
    或其服務於提供時，符合當時科技或專業水準可合理期待之
    安全性者，就其主張之事實負舉證責任。」「本法第七條第
    一項所定商品或服務符合當時科技或專業水準可合理期待之
    安全性，應就下列情事認定之：一、商品或服務之標示說明
    。二、商品或服務可期待之合理使用或接受。三、商品或服
    務流通進入市場或提供之時期。」消費者保護法第7 條、第
    7 條之1 第1 項，消費者保護法施行細則第5 條分別定有明
    文。
  3.又按消費者依上開第7 條規定請求企業經營負商品損害賠償
    責任，雖無庸證明商品流通進入市場時，有不符合當時科技
    或專業水準可合理期待之安全性，及其損害之發生與該商品
    欠缺可合理期待之安全性間有因果關係，但仍應先證明其係
    按商品之標示說明，於通常可期待之合理使用狀態下發生損
    害之事實。經查：
  (1)本件第1 次植入之系爭鹽水袋係原告以通常合理方式使用，
    非因外力或被告自身原因而造成破裂之事實，業經證人丁○
    ○醫師到庭證稱：93年7 月14日原告回診主訴13日右乳突然
    縮小，檢查時發現外觀沒有明顯外傷及瘀血；開刀取出擴張
    器後，發現與胸廓接觸的那一面底部靠邊緣處有約4 mm大小
    之裂縫，無法判斷裂縫產生的原因，但看起來並不像針刺所
    造成的等語屬實（見本院卷第121 頁），而系爭鹽水袋於底
    部靠邊緣處確有一裂縫之事實，並有賴醫師當庭提出之系爭
    鹽水袋在卷可資為憑，且為兩造所不爭執。被告雖以高雄長
    庚醫院（95）長庚院高字第521393號函載原告於93年7 月14
    日就診，檢查發現右側乳房上方塌陷，右乳下方有一硬化區
    域之情形為由，辯稱系爭鹽水袋破裂之原因，應係原告右乳
    下方硬化區域與鹽水袋長期摩擦造成云云。惟據本院向長庚
    醫院調取之原告自93年1 月17日施行隆乳手術起之全部病例
    記錄影本（見本院卷第90至102 頁）顯示，原告於植入系爭
    鹽水袋前及植入後歷次回診時所作檢查，均無發現其右乳硬
    化之情形，且據證人丁○○另證稱：之所以會有硬化發生可
    能是鹽水滲出所導致的發炎等語觀之，原告右乳硬化應係在
    系爭鹽水袋破裂後始發生。是以被告所辯自不足採，原告主
    張其以通常合理方式使用系爭鹽水袋，系爭鹽水袋在無外力
    或其他外在因素情形下破裂之事實，足堪採信。
  (2)被告固又抗辯：鹽水袋並非終身產品，植入後均有須移出再
    重新植入之可能性，且關於鹽水袋可能於數年內發生滲漏、
    感染、血腫等風險，被告於產品使用手冊均已附統計數據詳
    細說明，並要求醫師於手術前對上述風險應善盡告知義務等
    語，並提出產品使用說明書乙紙為證。惟查，被告所辯僅能
    證明其已善盡消費者保護法第7 條第2 項規定之商品製造者
    之警告標示義務而已，並不足以論斷本件植入原告體內之鹽
    水袋即無安全上之危險。而據被告提出之產品使用說明書，
    雖然足認依流通當時之科技、專業水準，鹽水袋確有其使用
    年限，於正常使用經過一定期間後，自可能因為自然耗損而
    損壞，而不得僅以該產品於植入體內後有損壞情形，即認定
    其欠缺可合理期待之安全性。惟據證人丁○○醫師證稱：擴
    張器雖可能因植入後產生縐褶，且因材質的關係容易在縐褶
    處破裂，但據過去臨床研究統計，擴張器在植入後第一年就
    因縐褶產生破裂的情形僅有百分之0.2 ，而在過去13年任職
    長庚醫院整形外科醫師期間，這是所見過唯一一例病患擴張
    器破裂等語，此亦有證人當庭提出之研究報告可資佐證（見
    本院卷第122 頁）。系爭鹽水袋於植入後短短數個月內即破
    裂，屬極為罕見情況，足認當非前述因使用至一定年限後之
    自然耗損，其發生原因可能係產品本身之瑕疵所致，例如製
    造過程中品管疏失所生產之不良品即屬之。而前揭消費者保
    護法第7 條之1 之規定，其規範意旨亦在於企業經營者本較
    有能力控制產品製程、改善良率，以避免造成消費者損害，
    此類製造過程之風險自應由企業經營者承擔，是依該條規定
    ，企業經營者對於商品製造過程無瑕疵，應負舉證責任。本
    件被告未能舉證排除此種可能，則依前述舉證責任分配法則
    ，被告既未能證明系爭鹽水袋於流通進入市場時，具符合當
    時科技或專業水準之可合理期待之安全性，而無安全上之欠
    缺，自應依消費者保護法第7 條第3 項規定對原告所受損害
    負賠償責任。
（三）原告所受損害及得請求賠償之範圍：
  1.第1次手術醫療費用部分：
    按損害賠償，除法律另有規定或契約另有訂定外，應以填補
    債權人所受損害及所失利益為限，民法第216條第1項定有明
    文。本件系爭鹽水袋破裂，致使原告為植入鹽水袋平白支出
    手術費用，未能得到預期之效果，已如前述，則被告支出之
    手術費用，應屬其所受損害之範圍，另手術費用實際支出數
    額為124,621 元，有原告提出之醫療費用收據乙紙可證（見
    本院卷第12頁），且為被告所不爭執，是本件原告請求被告
    給付其為植入系爭鹽水袋所支出之手術費用124,621 元，依
    法即屬有據，應予准許。
  2.第2次手術醫療費用部分：
    按不法侵害他人之身體或健康者，對於被害人因此喪失或減
    少勞動能力或增加生活上之需要時，應負損害賠償責任，民
    法第193條第1項定有明文。本件因第一次植入之鹽水袋欠缺
    安全性，致原告乳房塌陷，而必須再次施行手術，更換鹽水
    袋，以使乳房恢復正常外觀，應屬必要醫療費用，且施行手
    術支出金額為14,612元，此有原告提出之診斷證明書、醫療
    費用收據各乙紙可資證明（見本院卷第9 、11頁），被告對
    此復不爭執，是原告就此部分所受損害，請求被告賠償，為
    有理由，應予准許。
  3.慰撫金部分：
    按不法侵害他人之身體、健康、名譽、自由、信用、隱私、
    貞操，或不法侵害其他人格法益而情節重大者，被害人雖非
    財產上之損害，亦得請求賠償相當之金額，民法第195條第1
    項前段定有明文。又不法侵害他人之身體，被害人受有非財
    產上損害，請求加害人賠償相當金額之慰撫金時，法院對於
    慰撫金之量定，應斟酌實際加害情形、所造成之影響、被害
    人痛苦之程度、兩造之身分地位經濟情形及其他各種狀況，
    以核定相當之數額，最高法院著有47年台上字第1221號、51
    年台上字第223 號判例可資參照。本院斟酌原告於損害發生
    之時，為電子公司客服部門經理，從第一次植入之鹽水袋破
    裂致右乳房塌陷之日起，至動手術重新植入鹽水袋為止，約
    1 個月期間（95.7.13-95.8.7），均需忍受外貌改變對其工
    作造成之不便，打亂其日常生活作息，使其因精神上蒙受相
    當之痛苦，及該期間內原告肉體所受痛苦程度、兩造之身分
    、地位、經濟能力等狀況，認為原告請求1,000,000 元，尚
    嫌過高，應予核減為150,000 元，方屬公允，逾此數額之請
    求，為無理由，不應准許。
六、綜上所述，被告所輸入之商品欠缺可合理期待之安全性，因
    而致原告受有損害，已堪認定。從而，原告依消費者保護法
    第7 條第3 項，民法第184 條第1 項前段、第193 條第1 項
    、第195 條第1 項規定，請求被告賠償前後2 次支出之手術
    醫療費用及慰撫金共計289,233 元（計算式：124,621+14,6
    12＋150,000） ，及自起訴狀繕本送達被告之翌日即94年8
    月4 日起，按週年利率百分之5 計算之利息，為有理由，應
    予准許。逾此範圍之請求，則為無理由，應予駁回。
七、本件兩造均陳明願供擔保，聲請宣告假執行及免為假執行，
    然原告勝訴部分，依民事訴訟法第389 條第1 項第5 款規定
    ，為所命給付之金額未逾500000元之判決，爰依職權宣告假
    執行，並就被告聲請免為假執行酌定相當之擔保金額，予以
    准許；至原告敗訴部分，其假執行之聲請，已失所附麗，應
    併予駁回。
八、本件判決之基礎已臻明確，兩造其餘之攻擊防禦方法及舉證
    ，核與判決無影響，爰不一一論述，末此敘明。
九、據上論結，本件原告之訴為一部有理由、一部無理由，依民
    事訴訟法第79條、第389 條第1 項第5 款、第390 條第2 項
    ，判決如主文。
中    華    民    國    95    年    12    月    8     日
                  民事第五庭  法  官  柯彩燕
正本係照原本作成。
如不服本判決，應於收受送達後20日內向本院提出上訴書狀 (須
附繕本)。
中    華    民    國    95    年    12    月    8     日
                              書記官  王紀芸


司法院資訊處製作；財團法人民間司法改革基金會備份。
